臺灣桃園地方法院民事判決　　　　　　 93年度重訴字第162號
原　　　告　丁○○
　　　　　　戊○○
　　　　　　甲○○
　　　　　　乙○○
被　　　告　丙○○
　　　　　　己○○原名戴金葉.
上列二人
訴訟代理人　邱秀珠律師
上列當事人間因偽造有價證券等案件提起刑事附帶民事訴訟請求
損害賠償事件，經刑事庭移送前來，本院於民國94年7 月14日言
詞辯論終結，判決如下：
    主  文
被告己○○應給付原告丁○○新台幣玖拾玖萬肆仟貳佰玖拾玖元
及自民國九十年六月二十二日起至清償日止，按週年利率百分之
五計算之利息。
被告己○○應給付原告戊○○新台幣壹佰伍拾壹萬柒仟參佰玖拾
捌元及自民國九十年六月二十二日起至清償日止，按週年利率百
分之五計算之利息。
被告己○○應給付原告甲○○新台幣參佰肆拾柒萬肆仟元及自民
國九十年六月二十二日起至清償日止，按週年利率百分之五計算
之利息。
被告己○○應給付原告乙○○新台幣貳拾捌萬元及自民國九十年
六月二十二日起至清償日止，按週年利率百分之五計算之利息。
原告其餘之訴駁回。
訴訟費用由被告己○○負擔。
本判決第一項被告己○○應給付原告丁○○新台幣壹拾伍萬伍仟
伍佰玖拾玖元部分，第二項被告己○○應給付原告戊○○新台幣
陸拾貳萬貳仟參佰玖拾捌元部分，均得假執行；其餘部分於原告
丁○○、戊○○各以新台幣貳拾捌萬元、新台幣參拾萬元為被告
己○○供擔保後，各得假執行；但被告己○○如各以新台幣捌拾
參萬捌仟柒佰元、新台幣捌拾玖萬伍仟元為原告丁○○、戊○○
預供擔保，各得免為假執行。
本判決第三、四項，原告甲○○、乙○○各以新台幣壹佰拾伍萬
捌仟元、新台幣玖萬肆仟元為被告己○○供擔保後，各得假執行
；但被告己○○如各以新台幣參佰肆拾柒萬肆仟元、新台幣貳拾
捌萬元為原告甲○○、乙○○預供擔保，各得免為假執行。
原告其餘假執行之聲請駁回。
    事  實
甲、原告方面：其中原告乙○○未於言詞辯論期日到場，惟據其
    之前到場所為之聲明及陳述略以：
一、聲明：
（一）被告應連帶給付原告丁○○新台幣（下同）838,700 元，
      被告己○○應給付原告丁○○500,000 元，並均自刑事附
      帶民事訴訟起訴狀繕本送達之翌日起至清償日止，按年息
      5 ％計算之利息。
（二）被告應連帶給付原告戊○○895,000 元，被告己○○應給
      付原告戊○○2,000,000 元，並均自刑事附帶民事訴訟起
      訴狀繕本送達之翌日起至清償日止，按年息5 ％計算之利
      息。
（三）被告應連帶給付原告甲○○3,474,000 元，及自刑事附帶
      民事訴訟起訴狀繕本送達之翌日起至清償日止，按年息5
      ％計算之利息。
（四）被告應連帶給付原告乙○○280,000 元，及自刑事附帶民
      事訴訟起訴狀繕本送達之翌日起至清償日止，按年息5 ％
      計算之利息。
（五）原告等均願供擔保，請准宣告假執行。
二、陳述：
（一）緣被告己○○於民國84年間邀原告丁○○、戊○○及訴外
      人葉冠伶，投資訴外人翔宇建設公司興建之翔宇建設亞太
      商城（下稱亞太商城），而分別向原告丁○○、戊○○及
      訴外人葉冠伶取得投資款各500,000 元、2,000,000 元、
      1, 666,660元共計0000000 元，僅將其中2,870,000 元交
      予翔宇建設公司，而將其餘1,296,660 元變易持有為所有
      ，挪用於被告2 人共同經營之偉將科技股份有限公司（下
      稱偉將公司）而將之侵占。
（二）又被告2 人為夫妻關係，明知渠等依經營偉將公司所得及
      個人所得，已無法履行繳納互助會會款之義務，詎為支應
      偉將公司及日常各項開銷及續行中之互助會款，仍自83年
      10月20日起，共同基於意圖為自己不法所有之概括犯意聯
      絡，先後以籌組互助會及參加原告所籌組之互助會等方式
      ，而為詐欺行為，迄至85年11月15日因資金無法周轉而宣
      布停會。被告己○○上開侵占行為及被告2 人上開詐欺行
      為，業經鈞院90年度訴字第334 號判處被告己○○侵占部
      分有期徒刑1 年、詐欺部分有期徒刑2 年2 月確定，被告
      丙○○則因詐欺經判處有期徒刑2 年在案，雖被告丙○○
      嗣經臺灣高等法院93年度上訴字第2938號判決無罪確定，
      然本件互助會之會首皆為被告丙○○，其亦曾收取會款，
      並於倒會後開立本票予原告丁○○清償會款，足見被告丙○○確有詐欺之意。
（三）被告2 人不法侵害原告權利，且無法律上之原因而受利益
      ，致原告等受有損害，被告等依民法第184 條第1 項、第
      179 條之規定，應負損害賠償責任並返還利益予原告，爰
      將被告等應返還之項目、數額臚列如下：
    (1)原告丁○○部分：自87年1 月1 日起至同年10月1 日止，
      總計10個月，每會30,000元，原告丁○○參加3 會，被告
      2 人合計詐得會款838,700 元，應由被告2 人連帶賠償；
      另亞太商城投資部分，原告丁○○損失500,000 元，應由
      被告己○○賠償。
    (2)原告戊○○部分：被告2 人詐得會款總計為895,000 元，
      應由被告2 人連帶賠償；另亞太商城投資部分，原告戊○○損失2,000,000 元，應由被告己○○賠償。
    (3)原告甲○○部分：被告2 人詐得會款總計為3,474,000 元
      ，應由被告2 人連帶賠償。
    (4)原告乙○○部分：被告2 人詐得會款總計為280,000 元，
      應由被告2 人連帶賠償。
三、證據：引用臺灣高等法院93年度上訴字第2938號刑事歷審卷
    宗相關證物及證人之證詞。
乙、被告方面：
一、聲明：
（一）除被告己○○應給付原告丁○○155,600 元（應為155,59
      9 元之誤）、給付原告戊○○622,397 元（應為622,398
      元之誤），原告其餘之訴及其假執行之聲請均駁回。
（二）除第1 項前段外，如受不利判決，願供擔保請准宣告免為
      假執行。
二、陳述：
（一）原告丁○○、戊○○及訴外人葉冠伶為投資亞太商城確各
      交付500,000 元、2,000,000 元、1,666,660 元（辯論意
      旨狀誤載為1,666,666 元）予被告己○○，被告己○○確
      有挪用其中1,296,660 元，依侵權行為之規定，被告己○○自應賠償其3 人共1,296,660 元，則依投資比例，被告
      己○○各侵占原告丁○○、戊○○及訴外人葉冠伶分別為
      155,600 元（應為155,599 元之誤）、622,397 元（應為
      622,398 元之誤）、518,663 元，被告己○○自應陪償原
      告丁○○、戊○○上開侵占金額，至於其他未償還之投資
      款，屬其他民事法律關係，原告不得依侵權行為法律關係
      主張。
（二）本件互助會均係由被告己○○以其配偶即被告丙○○之名
      義召集及參加原告或他人召集之互助會，直至85年11月間
      被告夫婦財務狀況陷入困境時，已十餘年，非蓄意倒會，
      並無詐欺之意思，原告等主張被告成立刑事詐欺而構成侵
      權行為自應由渠等舉證，不能遽依刑事判決認定被告己○○有何侵權行為。而被告丙○○未參與本件互助會之運作
      或經手會款，更未向原告4 人收取會款，縱因互助會之契
      約關係致被告丙○○對原告丁○○、戊○○、甲○○、乙○○各負有400,000 元、895,000 元、3,474,000 元及21
      0,000 元之債務，亦僅負債務不履行責任，且被告丙○○
      亦曾應原告丁○○之要求簽發本票2 紙清償會款，而被告
      丙○○被訴詐欺部分，亦經臺灣高等法院93年度上訴字第
      2938號判決無罪確定，顯見被告丙○○並無侵權行為，原
      告4 人以侵權行為之法律關係請求被告丙○○賠償其損害
      ，即有未合。
（三）被告己○○承認尚積欠原告丁○○、乙○○借款各438,70
      0 元、73,300元，然該部分借款與被告丙○○無關，且被
      告己○○就此借貸關係並無侵權行為，原告丁○○、乙○○自不得依侵權行為之法律關係請求被告2 人賠償。
三、證據：提出臺灣高等法院93年度上訴字第2938號刑事判決影
    本1件為證，並引用臺灣高等法院93年度上訴字第2938 號刑
    事歷審卷宗相關證物及證人之證詞。
丙、本院依職權調閱本院90年度訴字第334 號刑事歷審卷宗。
    理  由
一、按訴狀送達後，原告不得將原訴變更或追加他訴，但擴張或
    減縮應受判決事項之聲明者，不在此限，民事訴訟法第255
    條第1 項第3 款定有明文。本件原告丁○○、甲○○起訴時
    原聲明請求被告應連帶給付原告丁○○1,400,000 元及法定
    遲延利息，連帶給付原告甲○○6,335,300 元及法定遲延利
    息，嗣於本院準備程序期日變更聲明為被告應連帶給付原告
    丁○○1,338,700 元及法定遲延利息，連帶給付原告甲○○
    6,075,300 元及法定遲延利息（嗣撤回其中2,601,300 元借
    款部分），核屬應受判決事項之減縮，揆諸前開規定，要無
    不許。又原告乙○○未於言詞辯論期日到場，核無民事訴訟
    法第386 條所列各款情形，爰依被告之聲請，由其一造辯論
    而為判決。
二、原告主張：被告己○○於84年間邀原告丁○○、戊○○及訴
    外人葉冠伶，投資訴外人翔宇建設公司興建之亞太商城，而
    分別向原告丁○○、戊○○及訴外人葉冠伶取得投資款各50
    0,000 元、2,000,000 元、1,666,660 元共計4,166,660 元
    ，詎其僅將其中2,870,000 元交予翔宇建設公司，而將其餘
    1, 296,660元侵占入己，爰依侵權行為及不當得利之法律關
    係，請求被告己○○應分別賠償原告丁○○、戊○○各500,
    000 元、2,000,000 元，並均加計法定遲延利息。又被告2
    人為夫妻關係，明知渠等已無履行繳納互助會會款之資力，
    仍自83年10月20日起，共同基於意圖為自己不法所有之概括
    犯意聯絡，先後以籌組互助會及冒標會款，並參加原告所籌
    組之互助會等方式，而為詐欺行為，迄至85年11月15日倒會
    時止，分別向原告丁○○、戊○○、甲○○、乙○○詐得會
    款各838,700 元、895,000 元、3,474,000 元、280,000 元
    ，爰依侵權行為及不當得利之法律關係，請求被告應連帶賠
    償原告如上開金額之損害並均加計法定遲延利息等語。
三、被告則以：被告己○○確有收取原告丁○○、戊○○及訴外
    人葉冠伶為投資亞太商城所交付之投資款各500,000 元、2,
    000,000 元、1,666,660 元（被告辯論意旨狀誤載為1,666,
    666 元），並挪用其中1,296,660 元，被告己○○自應依投
    資比例賠償原告丁○○、戊○○各155,600 元（應為155,59
    9 元之誤）、622,397 元（應為622,398 元之誤），至於其
    他未償還之投資款，屬其他民事法律關係，原告不得依侵權
    行為法律關係請求。又本件係由被告己○○以其配偶即被告
    丙○○之名義召集及參加原告或他人召集之互助會，直至85
    年11月間因被告2 人之財務狀況陷入困境而倒會時已十餘年
    ，並無詐欺之意，況被告丙○○未參與本件互助會之運作或
    經手會款，縱因契約關係致被告丙○○對原告丁○○、戊○○、甲○○、乙○○各負有400,000 元、895,000 元、3,47
    4,000 元及210,000 元之會款債務，亦係債務不履行之問題
    ，且被告丙○○被訴詐欺部分，亦經臺灣高等法院判決無罪
    確定，原告等以侵權行為之法律關係請求被告連帶賠償其損
    害，尚有未合。再被告己○○分別積欠原告丁○○、乙○○
    借款各438,700 元、73,300元，然此部分借款與被告丙○○
    無關，且被告己○○就此借貸關係並無侵權行為，原告丁○○、乙○○自不得依侵權行為之法律關係請求被告2 人賠償
    等語，資為抗辯。
四、經查，原告主張被告己○○於84年間邀原告丁○○、戊○○
    及訴外人葉冠伶，投資訴外人翔宇建設公司興建之亞太商城
    ，而分別向原告丁○○、戊○○及訴外人葉冠伶取得投資款
    各500,000 元、2,000,000 元、1,666,660 元共計4,166,66
    0 元，詎其僅將其中2,870,000 元交予翔宇建設公司，而將
    其餘1,296,660 元侵占入己等情，為被告己○○所不爭執，
    並經本院90年度訴字第334 號刑事判決調查審認屬實，判處
    被告己○○罪刑在案，自堪信為真實。原告丁○○、戊○○
    主張依侵權行為及不當得利之法律關係請求被告己○○各賠
    償500,000 元、2,000,000 元，被告己○○則陳明願依侵占
    投資款之比例賠償原告丁○○、戊○○之損害，而就該部分
    為認諾。查被告己○○收取原告丁○○等3 人所交付之投資
    款共4,166,660 元，僅將其中2,870,000 元交予翔宇建設公
    司，而侵占其餘1,296,660 元，自屬不法侵害原告丁○○、
    戊○○之權利，渠等主張依侵權行為之法律關係請求被告己○○按侵占比例賠償其損害，自屬有據，則依侵占比例，被
    告己○○侵占原告丁○○、戊○○投資款各155,599 元（被
    告誤算為155,600 元）、622,398 元（被告誤算為622,397
    元），且為被告己○○認諾在卷，即應本於其認諾為被告己○○敗訴之判決。至其餘部分，被告己○○既已將其餘投資
    款交予翔宇建設公司，即難謂有何侵權行為或不當得利之可
    言，原告丁○○、戊○○請求被告己○○賠償渠等此部分之
    損害，即乏依據，不應准許。
五、次查，原告主張被告2 人為夫妻關係，明知渠等已無繳納互
    助會會款之資力，仍自83年10月20日起，先後以籌組互助會
    及參加原告所籌組之互助會等方式，分別向原告丁○○、戊○○、甲○○、乙○○詐得會款各838,700 元、895,000 元
    、3,474,000 元、280,000 元，爰依侵權行為及不當得利之
    法律關係請求被告2 人連帶賠償原告上開金額之損害等語，
    被告則否認有何詐欺侵權行為，並以前揭情詞置辯。經查：
（一）原告丁○○參加被告己○○所邀集以被告丙○○為會首、
      會期自84年2 月5 日起至86年6 月5 日及86年7 月5 日止
      之互助會，每會20,000元，會員數（均含會首，下同）分
      別為29名、30名，原告丁○○每組各參加3 會，共參加6
      會，已得標5 會，均於85年11月停會。另被告己○○以被
      告丙○○名義參加原告丁○○於85年1 月1 日起會，會期
      至87年10月1 日止，會員數34名，每月30,000元之互助會
      3 會，並分別於85年3 月1 日、8 月1 日、10月1 日得標
      。兩造於85年11月會算後，被告等尚應給付原告丁○○會
      款計838,700 元，而由被告丙○○簽發面額838,700 元之
      支票1 紙交予原告丁○○等情，業據原告丁○○於警訊中
      陳明在卷（見刑事偵查卷第12、13頁），並有被告己○○
      於前揭刑事案件偵查中提出書狀記載「85年11月份清算時
      ‧‧‧按月扣抵到86年底尚欠9 次會款838,700 元，也經
      雙方同意開立89年5 月23日本票2 張（連同前欠500, 000
      元）」等語及面額838,700 元之支票1 紙（見刑事偵查卷
      第91、92頁）可稽，復經兩造於台灣高等法院93年度上訴
      字第2938號審理時所不爭（見刑事二審卷第32頁），被告
      己○○於本院93年12月1 日準備程序時亦自認積欠原告丁○○會款計838,700 元，則被告另辯稱僅積欠原告丁○○
      會款400,000 元，其餘438,700 元係借款云云，自不可採
      ，前揭事實應堪認定。
（二）原告甲○○先後參加被告己○○所邀集以被告丙○○為會
      首之下列互助會：(1)會期自83年10月20日起至86年6 月20
      日止，分為2 組，會員各33名，每會20,000元，原告甲○○共參加3 會；(2)會期自84年2 月5 日起至86年7 月5 日
      止，會員共30名，每會20,000元，原告甲○○共參加4 會
      ；(3)會期自84年8 月10日起至87年2 月10日止，分為2 組
      ，會員數各33名，每會10,000元，原告甲○○共參加2 會
      ，以上互助會均於85年11月停會。又被告己○○分別以自
      己或被告丙○○名義參加原告甲○○於85年5 月5 日起會
      ，會期分別至87年2 月5 日、87年6 月5 日，會員數分別
      為22名、26名，每會分別為20,000元、10,000元之互助會
      各2 會，其中20,000元之互助會先後於85年7 月5 日、9
      月5 日得標，另10,000元之互助會先後於85年5 月5 日、
      6 月5 日得標，惟自85年12月5 日起即未繳交死會會款，
      而共積欠原告甲○○會款計3,474,000 元等情，業據原告
      甲○○於警訊中陳明在卷（見刑事偵查卷第14、15頁），
      復經兩造於台灣高等法院93年度上訴字第2938號（見刑事
      二審卷第32、33頁）及本院審理時所不爭，自堪信實。
（三）原告戊○○先後參加被告己○○所邀集以被告丙○○為會
      首之下列互助會：(1)會期自83年10月20日起至86年6 月20
      日止，分為2 組，會員各33名，每會20,000元，原告戊○○共參加2 會；(2)會期自84年2 月5 日起至86年6 月5 日
      止，會員共29名，每會20,000元，原告戊○○共參加2 會
      ，上開互助會均於85年11月停會，而共積欠原告戊○○會
      款計895,000 元等情，業據原告戊○○於警訊中陳明在卷
      （見前揭刑事偵查卷第17、18頁），復經兩造於台灣高等
      法院93年度上訴字第2938號（見刑事二審卷第32、33頁）
      及本院審理時所不爭，亦堪信實。
（四）原告乙○○先後參加被告己○○所邀集以被告丙○○為會
      首之下列互助會：(1)會期自84年8 月10日起至87年2 月10
      日止，分為2 組，會員各33名，每會10,000元，原告乙○○共參加2 會，其中一會已得標；(2)會期自84年2 月5 日
      起至86年6 月5 日、86年7 月5 日止，分為2 組，會員數
      分別為29名、30名，每會20,000元，原告乙○○共參加2
      會，已得標一會，上開互助會均於85年11月停會，而共積
      欠原告乙○○會款計283,300 元等情，業據被告己○○於
      前揭刑事案件審理中陳明在卷（見刑事一審卷(二)第145 頁
      、第195 頁），復經兩造於台灣高等法院93年度上訴字第
      2938號審理時所不爭（見刑事二審卷第32、33頁），被告
      己○○並於本院93年12月24日準備程序時自認積欠原告乙○○會款計283,300 元，則被告另辯稱僅積欠原告乙○○
      會款210,000 元，其餘73,300元係借款云云，自不可採，
      前揭事實亦堪認定。
（五）查被告己○○於前揭刑事案件審理中自承所收取之互助會
      會款及上開侵占款，均作為被告丙○○所經營之偉將公司
      資金週轉及家庭開銷之用（見刑事一審卷(一)第39頁、卷(二)
      第221-222 頁），而被告己○○出面所邀集之互助會及參
      加他人之互助會多達10餘會，每月需繳交之互助會款計達
      20餘萬元，每年高達200 餘萬元之譜，亦據被告己○○於
      前揭刑事案件審理時陳明在卷（見刑事一審卷(二)第207 頁
      ）。然依刑事本院卷(一)所附財政部財稅資料中心函檢附被
      告己○○、丙○○個人財產及自80年迄90年之年度個人所
      得資料顯示，被告己○○、丙○○在桃園縣平鎮市雖有不
      動產4 筆及投資1 筆，然渠等自82年起至88年止均未申報
      任何所得，亦即被告己○○、丙○○並無固定之收入，則
      渠等主要經濟來源無非為偉將公司之營業所得，而依刑事
      一審卷(二)所附財政部台灣省北區國稅局中壢稽徵所檢附偉
      將公司83年至90年度營利事業所得稅結算申報核定所得資
      料9 紙以觀，偉將公司自83年迄87年間止之營業收入固有
      200 餘萬元至1,400 餘萬元不等，然扣除營業成本等一切
      開支後，於83年度之全年所得額為296,102 元，84年度為
      850,057 元，85年度為551,511 元，86年度為135,557 元
      ，87年度為137,165 元，顯不足以支付每年高達200 餘萬
      元之會款；再偉將公司因受空軍總司令部委託維修軍品而
      要求軍方支付研發費及利息計32,000,000元，因雙方認知
      有差距，乃於83年2 月21日召開協調會，被告丙○○表示
      願意放棄研發及修製一切費用等情，有空軍總司令部函檢
      附偉將公司陳情有關空軍委製F104戰機零組件積欠研發費
      案協調會、偉將公司83年5 月12日將字第830512號函等
      件可稽（見刑事偵查卷第124-137 頁），而據被告丙○○
      於前揭刑事案件審理中陳稱：因支出空軍研發費用二千多
      萬元，所以公司財務狀況不好，一直要用借貸來週轉清償
      利息；我缺錢使用，會跟我太太講，錢的來源我不清楚，
      因為公司及家庭財務都是我太太在處理；約是從84年至85
      年公司財務困難；公司需錢週轉時會請我太太來調度等語
      （見刑事一審卷(二)第86頁、第138-139 頁）及被告己○○
      於前揭刑事案件審理中陳稱：公司財務從頭到尾由我負責
      ，我籌措公司週轉資金，丙○○不是很清楚，積欠會款額
      將近二千萬元，私人借款及銀行借款三千多萬元，總計約
      五千萬元等語（見刑事一審卷(二)第222-22 3頁），是就前
      諸事證參互以查，偉將公司自83年間起之年度營業所得僅
      數十萬元之譜，被告等之收入極為有限，復因空軍總司令
      部高達三千餘萬元之研發費用無法收取，致公司財務狀況
      陷入困境，而需以借貸及邀集或參加互助會等方式週轉資
      金，被告己○○負責偉將公司財務，其明知以偉將公司及
      其個人之收入已不敷支付每月高達二十餘萬元之會款及其
      他借款利息，而為調度公司資金，乃自83年10月20日起以
      以會養會方式邀集或參加他人所召集之互助會達十餘會之
      多，原告等不知被告所經營之偉將公司財務已發生問題，
      致陷於錯誤而陸續交付會款予被告己○○，難謂無詐欺之
      意，復觀被告己○○於84年間將收取自原告丁○○、戊○○及訴外人葉冠伶之投資款中之1,296,660 元侵占入己，
      將之挪作偉將公司週轉之用，足見其已捉襟見肘，財務狀
      況極為窘迫，而甘以非法方法調度資金，益徵其於招攬或
      參加系爭互助會伊始即無資力，原告等因與被告己○○互
      助會往來多年，誤以其資力仍屬雄厚而陷於錯誤而參加被
      告己○○所召集或允其參加系爭互助會。且被告己○○前
      開詐欺行為亦經本院90年度訴字第334 號刑事判決調查審
      認屬實判處其罪刑確定在案。從而，原告主張被告己○○
      明知已無繳納互助會會款之資力，仍自83年10月20日起，
      先後以籌組互助會及參加原告所籌組之互助會等方式，分
      別向原告丁○○、戊○○、甲○○、乙○○詐得前揭會款
      等情，堪以認定，被告己○○辯稱其無詐欺之意云云，即
      不可採。
（六）又查：(1)依原告丁○○、乙○○、戊○○、甲○○於88年
      10 月15 日所撰寫之告訴狀（見刑事偵查卷第28頁）記載
      ：「緣被告戴金葉（即己○○）以其夫丙○○為名，於83
      年、84年間分別招集民間互助會為會首，（實際上皆是由
      戴金葉主持標會）‧‧‧」，明確指出以被告丙○○為名
      之互助會，實際上係己○○在主持運作，被告丙○○僅為
      掛名而已，不負責互助會會務。另參諸原告丁○○於前揭
      刑事案件警訊時陳稱：「（問：丙○○夫婦2 人投標時是
      何人投標？）是戴金葉本人親自投標」（見刑事偵查卷第
      13 頁）； 於刑事第一審陳稱：「是戴女以丙○○的名義
      來參加我的互助會，都是戴女來投標、領會款、繳會款，
      我參加戴女的互助會，戴女先生有來收會錢2 、3 次。」
      （見刑事一審卷(二)第96頁）；於本院陳稱：「會是己○○
      邀的，會首都是丙○○，會錢大部分是己○○收，但丙○○也有來收過」等語（見94年4 月20日準備程序筆錄第2
      頁）。原告甲○○於刑事偵查時陳稱：「我是交由戴金葉
      全權處理我的互助會，故均把錢透過葉女繳會錢。」（見
      刑事偵查卷第118 頁）；於刑事第一審陳稱：「丙○○有
      參加我的互助會，都是透過己○○來參加，都是己○○打
      電話投標，得標會錢也都是我送給己○○，與丙○○沒接
      觸。」、「我參加己○○的互助會，有時是丙○○載己○○來收錢，有時是己○○自己來收錢。」（見刑事一審卷
      (二)第84頁）；於本院陳稱：「丙○○是會首，會是己○○
      邀的，會錢是我送到被告家裡交給己○○，會都是己○○
      在處理，丙○○有時候會載己○○來收會錢」等語（見94
      年4 月20日準備程序筆錄第2 頁）。原告戊○○於刑事第
      一審陳稱：「戴女有以丙○○的名義來參加我的互助會，
      都是戴女跟我接觸的，包括投標、領會款、繳會款，她先
      生沒有參與這些事務。我參加戴女的互助會，我去標會時
      有一次她先生在場，他忙他自己的事情，我們自己開標。
      」（見刑事一審卷(二)第96頁）。訴外人即彭鈺崴於刑事第
      一審陳稱：「丙○○有參加我的互助會，都是由己○○出
      面來標會、給會錢、收得標款。我參加己○○的互助會，
      我都沒有投標，我都按時送（錢）到她家，都是由己○○
      收受」（見刑事一審卷(二)第84頁）。訴外人葉冠伶於刑事
      警訊陳稱：「我參加丙○○為名的互助會共2 會，該2 會
      實際處理會款為丙○○之妻戴金葉。」（見刑事偵查卷第
      21 頁 反面、第22頁）、「甲○○這個會，從頭到尾沒有
      出面過，一切標會、會錢均是由戴女說標會就標會，我把
      會錢均交給戴女。」（見刑事偵查卷第82頁反面）；於刑
      事第一審陳稱：「我與己○○的互助會都是用電話連絡，
      我都是與被告己○○聯絡，將投標金額告知，我標她的會
      標了多少錢，他標我的會標了多少錢，然後互相抵掉。收
      錢大部分是我送過去，是己○○收，她先生丙○○沒有收
      過。」（見刑事一審卷(二)第83頁）。訴外人湯淑珍於刑事
      偵查中指稱：「我跟葉冠伶沒接觸過，會的事都是己○○
      處理的。我委託己○○幫我跟會。」（見刑事偵查卷第
      184 頁）；於刑事第一審陳稱：「都是己○○用電話來聯
      繫的，都是戴來投標、領會款的。我參加她的互助會，她
      先生丙○○並未參與互助會的事務，並未幫忙投標或送會
      款，也未來收會款。」等語（見刑事一審卷(二)第96頁）。
      是由上開原告及訴外人之陳述，無論係以被告丙○○名義
      召集之互助會，或以被告丙○○名義參加他人召集之互助
      會，均係由被告己○○出面邀集或參加，而有關主持開標
      、參與投標、收繳會款及協議互相抵扣會款等所有互助會
      事宜，均由被告己○○掌控並處理之，被告丙○○除曾載
      被告己○○前往收取會款外，並未參與任何互助會務，尚
      不能因被告丙○○同意借名予被告己○○召集或參加互助
      會，即當然謂被告丙○○與被告己○○有何詐欺之犯意聯
      絡及行為分擔。(2)有關偉將公司財務與被告家中經濟大權
      ，係由被告己○○掌理，被告丙○○僅負責偉將公司之工
      程業務，迭據被告己○○於前揭刑事案件及本院審理時陳
      明在卷。而被告己○○於83、84年間，邀約原告丁○○、
      戊○○及訴外人葉冠伶等人出資，共取得投資款4,166,66
      0 元，除侵占其中1,296, 660元作為偉將公司資金週轉之
      用外，餘均由被告己○○以其名義投資翔宇建設亞太商城
      等情，業如前述；又原告戊○○因被告己○○經濟活動能
      力強，將其支票簿兩本及印鑑章，交由被告己○○使用，
      復為原告戊○○所不爭執，有刑事第一審判決在卷可稽；
      再由前述原告及訴外人之陳述以觀，被告己○○在85年11
      月宣告倒會前，已召集互助會多年，其具有理財之能力，
      並協助親友處理財務，各會員、會首乃紛紛互相參加彼此
      之互助會，進而將會款之繳納及投資款之運作，委交被告
      己○○全權處理，而兩造間之互助會多達十餘會，會務繁
      雜，被告丙○○既負責偉將公司之工程業務，實難再分身
      處理互助會務，被告己○○所稱被告丙○○不負責財務及
      互助會務等節與前揭各互助會會首、會員所述各情亦相符
      合，足徵被告丙○○所辯未參與系爭互助會之運作且不知
      情等語，尚非虛妄。(3)至原告等雖稱被告丙○○曾搭載被
      告己○○前來收取會款等語，然被告2 人為夫妻關係，載
      送他方前往收取會款，亦屬情理之常，尚難以此遽認被告
      丙○○與被告己○○有詐騙會款之犯意聯絡及行為分擔。
      又被告丙○○在被告己○○倒會後，固曾簽發本票予原告
      丁○○清償會款，然此或因被告己○○以其名義招會或入
      會，被告丙○○應依合會契約關係負償還之責，亦難僅因
      被告丙○○之清償行為遽認其有詐欺行為。此外，原告等
      均未能舉證證明被告丙○○確有參與系爭互助會從事詐騙
      會款之行為，而被告丙○○被訴詐欺一案，亦經台灣高等
      法院93年度上訴字第2938號刑事判決無罪確定，原告等主
      張被告丙○○詐騙渠等會款，即屬乏據可徵，而不可採。
六、又原告等係基於互助會之法律關係交付會款予被告己○○，
    並非無法律上之原因，縱係受被告己○○之詐欺所致，惟於
    原告未依民法第92條第1 項規定撤銷系爭合會契約所為之意
    思表示前，該合會契約仍屬有效，則原告等主張依不當得利
    之法律關係請求被告返還前揭互助會款，難認有據，不應准
    許。
七、綜上，原告丁○○、戊○○、甲○○、乙○○主張依侵權行
    為之法律關係請求被告己○○應賠償原告丁○○994,299 元
    ，賠償原告戊○○1,517,398 元，賠償原告甲○○3,474,00
    0 元，賠償原告乙○○280,000 元，及均自附帶民事訴訟起
    訴狀繕本送達翌日即90年6 月22日起至清償日止按年息5 ％
    計算之遲延利息，洵屬正當，應予准許，逾此範圍之請求，
    即屬無據，應予駁回，請求被告丙○○賠償部分，則無理由
    ，應予駁回。
八、被告己○○認諾部分，應依職權宣告假執行，其餘應准許部
    分，原告等陳明願供擔保請准為假執行宣告，核無不合，被
    告己○○則陳明如受不利判決願供擔保免為假執行，亦屬有
    據，爰分別酌定相當擔保金額准許之。至原告敗訴部分，其
    執行之聲請已失所附麗，應予駁回。
九、本件事證已臻明確，兩造其餘主張及攻擊防禦方法，核與判
    決結果不生影響，爰不一一論述。
十、據上論結，本件原告之訴為一部有理由，一部無理由，依民
    事訴訟法第385 條第1 項前段、第79條、第389 條第1 項第
    1款、第390 條第2 項、第392 條第2 項，判決如主文。
中　　華　　民　　國　　94　　年　　7 　　月　　28　　日
                  民事第一庭    審判長法  官  郭琇玲
                                      法  官  張天民
                                      法　官　鍾淑慧
以上正本係照原本作成
如對本判決上訴，須於判決送達後20日內向本院提出上訴狀
中　　華　　民　　國　　94　　年　　7 　　月　　28　　日
                                      書記官　蔡佳玲
